最高法院刑事判決　　　　　　　　　 111年度台上字第3641號
上　訴　人　劉○承



上列上訴人因家暴傷害等罪案件，不服臺灣高等法院高雄分院中
華民國111 年4 月6 日第二審判決（110 年度上訴字第1042號，
起訴案號：臺灣高雄地方檢察署109 年度偵字第21267 號），提
起上訴，本院判決如下：
    主  文
上訴駁回。 
    理  由
一、按刑事訴訟法第377 條規定，上訴於第三審法院，非以判決
    違背法令為理由，不得為之。是提起第三審上訴，應以原判
    決違背法令為理由，係屬法定要件。如果上訴理由書狀並未
    依據卷內訴訟資料，具體指摘原判決不適用何種法則或如何
    適用不當，或所指摘原判決違法情事，顯與法律規定得為第
    三審上訴理由之違法情形，不相適合時，均應認其上訴為違
    背法律上之程式，予以駁回。
二、上訴人劉○承上訴意旨略稱：上訴人於民國107 年4 月9 日
    既與廖○幃（原名廖○珺）離婚，長子劉○○約由上訴人行
    使監護權，廖○幃除於110 年12月11日未經上訴人同意將劉
    ○○之戶籍遷出原址外，在雙方簽署離婚協議後，亦曾聯手
    其胞姐廖○如及仲介、買主等人逼迫上訴人處理房產，期間
    長逾1 年之久，而109 年7 月3 日當日發生衝突，係遭廖○
    幃倆姐妹所設計，因渠等深知上訴人愛護子女，見渠等於深
    夜以符咒水為子女淨身必出手阻止，進而藉故對上訴人噴灑
    不明液體，致上訴人眼睛模糊不清、鼻涕直流，因已無反擊
    能力才出言恫嚇（所涉恐嚇危害安全部分，經第一審判處罪
    刑，原審駁回上訴，已先告確定，不在第三審上訴審理範圍
    ），嗣遭渠等聯手攻擊重要部位，不得已才出手防禦，尤其
    是渠等所稱遭施暴之過程，與驗傷診斷書所示並不相符，於
    偵訊時更有公然串供虛偽陳述之情（即對廖○如指稱上訴人
    於109 年6 月25日有對渠施暴之事〈按此部分上訴人業經檢
    察官處分不起訴〉），甚至於警詢時指點警方如何製作筆錄
    ，渠等所言豈能輕信？相反地，上訴人自離婚以來，初始 2
    年從未有任何家暴行為，祇因為維護保全原「○○街」這個
    家及房產，才在近2 年來發生齟齬衝突，廖○幃更在房產處
    分後未依約返還價金予上訴人，上訴人何罪之何？何況整起
    事件都是上訴人本人報警並通報本人姓名，反而是渠等阻止
    上訴人報警，上訴人不應被科處罪刑，懇請法院查明，改諭
    知上訴人無罪云云。
三、經查：
    證據的取捨、證明力的判斷及事實的認定，均屬事實審法院
    的自由裁量、判斷職權；如其此項裁量、判斷，並不違反客
    觀存在的經驗法則或論理法則，即無違法可指，觀諸刑事訴
    訟法第155 條第1 項規定甚明；既已於判決內論敘其何以作
    此合理、客觀判斷的心證理由者，即不得單憑當事人之主觀
    ，任意指摘為違誤，而據為其提起第三審上訴的合法理由。
    且被害人就被害經過所為之指述，固不得作為認定犯罪之唯
    一證據，而仍應調查其他補強證據以擔保其指證、陳述確有
    相當之真實性，達到通常一般人均不致有所懷疑者，始得採
    為論罪科刑之依據。惟此所稱補強證據，並不以證明犯罪構
    成要件之全部事實為必要，倘其得以佐證被害人指述之犯罪
    非屬虛構，而能予保障所指述事實之真實性，即已充分。又
    得據以佐證者，雖非直接可以推斷該被告之實行犯罪，但以
    此項證據與被害人之指述為綜合判斷，若足以認定犯罪事實
    者，仍不得謂其非屬補強證據。是所謂補強證據，不問其為
    直接證據、間接證據，或係間接事實之本身即情況證據，均
    得為補強證據之資料。再證人之陳述前後雖有差異或矛盾，
    事實審法院非不得本於經驗及論理法則，斟酌其他情形，作
    合理之比較，定其取捨，非謂其中一有不符，即應全部不予
    採信。 
    原判決主要係依憑告訴人廖○幃、廖○如於警詢、偵查中所
    為有於事實欄所載時、地，因細故分別遭上訴人傷害之指訴
    ；證人即上訴人之子女劉○○、劉○○於偵查中就事實欄一
    ─㈣所示之傷害部分為與告訴人等指訴情節相同之證言，並
    一致證稱：上訴人有毆打媽媽（指廖○幃）的眼睛、肩膀、
    勒阿姨（指廖○如）的脖子打阿姨的後腦杓等語；上訴人於
    第一審審理中就事實欄一─㈠、㈡、㈢部分坦承確有「有反
    手壓制廖○如」、「應該有打廖○如」、「有用木板打廖○
    如身體側邊」，及於事實欄一─㈣所載時、地有與廖○幃、
    廖○如2 人發生衝突的部分自白（但辯稱是正當防衛）；顯
    示與廖○幃、廖○如所述受害情節大致相符，廖○如並受有
    右手小指線狀擦傷、左手臂挫傷、背部多處挫瘀傷、左上臂
    挫瘀傷、頭部鈍傷合併嘔吐腦震盪、左腕挫傷等傷害，廖○
    幃則受有左肩挫傷4x2 公分之傷害的驗傷診斷書、病歷資料
    等各項證據資料，乃認定上訴人的部分自白與卷內諸多證據
    悉相符合而真實，確有如原判決事實欄所載傷害之犯行，因
    而維持第一審關於此部分論處上訴人以如原判決附表所示之
    傷害罪5 罪刑（分別宣處有期徒刑2月、3月，拘役25日、30
    日、40日；另犯恐嚇危害安全罪部分，已確定並送執行），
    暨所定應執行刑（另含恐嚇危害安全1 罪，有期徒刑部分應
    執行有期徒刑4 月，拘役部分應執行拘役60日）及相關易刑
    標準之諭知，駁回上訴人關於此部分在第二審之上訴。
    原判決復對於上訴人矢口否認犯罪，所為因退無可退、被激
    怒，僅輕拍、防衛及略如前揭第三審上訴意旨所載云云之辯
    解，如何係飾卸之詞，不足採信，亦據卷內訴訟資料指駁、
    說明外，並指出：刑法第23條規定之正當防衛，必須行為人
    對於現在不法之侵害，主觀上出於防衛自己或他人權利之意
    思，而實行防衛行為，為其成立要件，如侵害尚未發生，即
    無正當防衛可言；如侵害已經過去，而為報復洩憤之攻擊行
    為，更不得主張正當防衛。上訴人之攻擊行為或係在雙方處
    於爭執、推拉之際，或係遭廖○如噴灑防狼噴霧劑後所為之
    報復行為，要與正當防衛之要件有間，不能主張正當防衛。
    以上所為之事實認定及得心證理由，都有各項證據資料在案
    可稽，既係綜合調查所得之各項直接、間接證據而為合理推
    論，自形式上觀察，即未違背客觀存在之經驗法則、論理法
    則，且事實已臻明確，自毋庸為其他無益之調查。上訴意旨
    ，置原判決已明白論斷之事項於不顧，就屬原審採證認事職
    權之適法行使，任憑己意，持異評價，猶為單純的事實爭辯
    ，不能認為適法的第三審上訴理由。
四、以上及其他上訴意旨，核與法律規定得為第三審上訴理由之
    違法情形，不相適合，應認本件上訴為違背法律上之程式，
    予以駁回。
據上論結，應依刑事訴訟法第395條前段，判決如主文。
中    華    民    國   111    年    8     月    11    日
                  刑事第二庭審判長法  官  林  勤  純  
                                  法  官  王  梅  英  
                                  法  官  莊  松  泉  
                                  法  官  吳  秋  宏  
                                  法  官  李  釱  任  
本件正本證明與原本無異
                                  書記官
中    華    民    國   111    年    8     月    15    日